最高法院刑事判決　　　　　　　　　　　　　　　八十七年度台上字第三五三五號
　　上　訴　人　乙○○
　　　　　　　　甲○○
　　右　一　人
　　選任辯護人　楊思勤律師
右上訴人等因貪污案件，不服台灣高等法院中華民國八十七年一月二十六日第二審判
決（八十六年度上訴字第五四○三號，起訴案號：台灣基隆地方法院檢察署八十五年
度偵字第二八六一、三一九四號），提起上訴，本院判決如左：
    主  文
原判決撤銷，發回台灣高等法院。
    理  由
本件原判決認定上訴人乙○○原係台灣省水產試驗所（下稱水試所）事務股股長，嗣
屆齡退休，由水試所改以臨時僱員雇用，仍任職事務股，負責水試所各項發包工程之
擬稿、公告及簽約等業務，為依據法令從事公務之人員。民國八十五年四月間水試所
對外公開招標「水產技術推廣及檢驗服務加建工程水電設備工程」，先後經二次開標
流標，嗣改於八十五年六月七日上午十時開標，當日分別有恩華股份有限公司、言道
工程有限公司、戈登工程有限公司、鴻福水電企業股份有限公司及上訴人甲○○向豐
昌水電有限公司（下稱豐昌公司）借牌，以豐昌公司名義共計五家廠商備妥參與投標
之資格證明文件、標單及指定以水試所為受款人之面額新台幣（下同）二百五十萬元
保證金支票參與投標，旋由甲○○借牌之豐昌公司以二千零四十八萬元之價格得標，
其餘未得標之廠商由事務股股長陳慶聲當場在未得標廠商所繳交之保證金支票背面蓋
上「退還保證金」之戳記，同時退還未得標之廠商，並由乙○○帶同未得標廠商前往
文書股由負責蓋用水試所大印之任書齋在保證金支票背面之「退還保證金」之戳記上
蓋用水試所大印後交回未得標廠商，至於得標之豐昌公司所繳交之由農民銀行基隆分
行簽發以台灣銀行基隆分行為付款人、票號ＢＥ0000000號、面額二百五十萬
元之保證金支票，則交由乙○○保管，乙○○明知依事務管理規則第七十條第一項：
「出納管理單位除依法得自行保管之經費款項外，收納之各種款項及有價證券等，應
依規定於當日或次日解繳公庫，最長不得逾五日」之規定，至遲應於五日內即同月十
二日以前由承辦之乙○○將前開得標廠商之保證金支票交與出納陳美玲，同時簽請會
計室承辦人員王文琪開立保證金支票收入傳票，再由出納陳美玲將保證金支票解繳公
庫，俟得標廠商與水試所簽約並提供舖保為履約保證，始可聲請取回保證金。詎甲○
○因急需用錢，竟於同日上午十一時許，向承辦之乙○○要求准其取回該保證金支票
提領，俾供周轉，乙○○明知不得任意退還其公務上保管之該得標廠商之保證金支票
，竟與甲○○共同意圖自己不法之所有，對於主管之保管保證金事務，未經准許，
將甲○○繳交之前開保證金支票交還甲○○，並稱：「沒有個底也不行」等語，甲○
○回稱：「我拿去影印一下」等語，乙○○催稱：「快去」等語，乙○○、甲○○遂
共同基於侵占公務員公務上掌管物品之意圖，由乙○○將職務上所掌管之前開保證金
支票原本交還甲○○予以侵占，二人復共同基於意圖供行使之用，由甲○○持乙○○
所退還之保證金支票原本，至不知情之基隆市○○路基家影印店，以彩色影印機影印
前開保證金支票一紙，而偽造保證金支票一紙，返回水試所將該偽造之保證金支票交
與乙○○附卷，甲○○繼持前開保證金支票原本至文書股任書齋處要求任書齋蓋用大
印，任某以其未有承辦人員陪同，無法辨識其是否為未得標廠商為由，拒蓋大印，甲
○○隨即與乙○○聯絡，由乙○○陪同甲○○前往任書齋處蓋用大印，任書齋見甲○
○已由承辦之乙○○陪同前來，誤以為甲○○係未得標之廠商，遂在甲○○所持之保
證金支票原本背面蓋用大印，甲○○旋於同日中午十二時許提示兌領，乙○○惟恐事
跡敗露，始終未依前開規定將前開偽造之保證金支票交付出納，並簽請會計室開立收
入傳票解繳公庫。迨豐昌公司於同月二十五日與水試所簽約並提供舖保為履約保證，
依約豐昌公司可要求水試所退還保證金時，乙○○始於七月五日交付前開偽造之保證
金支票與出納陳美玲並簽請會計室開立收入傳票，經出納陳美玲提示後，銀行人員查
悉該提示之保證金支票係偽造，水試所始行發現，甲○○則於案發後再以現款二百五
十萬元補交予水試所等情。因而撤銷第一審之判決，改判論處甲○○、乙○○共同依
據法令從事公務之人員，侵占公有財物各罪刑，固非無見。
惟按證據雖已調查，而其內容尚未明瞭者，即與未經調查無異，如遽行判決，顯有應
於審判期日調查之證據未予調查之違法。卷查證人即水試所事務股股長陳慶聲證稱：
「因為保證金支票原本右上角未有我訂孔的痕跡，而銀行作業不可能在支票的右邊裝
訂，故我認定這張保證金支票原本於開標時未進入標場」云云（見原審卷第四十六頁
背面），證人即水試所總務科長秦韶生證稱：「我有到現場監標，開標過程係拆封後
用迴紋針別起來，我們就審核，決定得標者，陳股長（指陳慶聲）會用釘書針釘起來
」等語（見第一審卷第六十二頁），而原審並勘驗台灣銀行基隆分行職員薛一琴提出
之系爭保證金支票原本結果，其右上角均無任何針孔（見原審卷第四十六頁背面），
依上證據觀之，乙○○辯稱甲○○自始即未提供保證金支票原本，而係以支票影本混
充參與投標，尚非無據，攸關事實之確定，應予釐清。次查以影印方式偽造支票，因
其支票影印本不能據以移轉或行使支票上權利之效果，顯與一般文書之影本與原本有
相同之效果者不同，故難認有偽造支票之行為。然該具有支票外觀之影印本，尚不失
為表示債權之一種文書，若內容虛構，自屬偽造之私文書。第查原判決認定甲○○影
印農民銀行基隆分行簽發以台灣銀行基隆分行為付款人、票號ＢＥ0000000號
、面額二百五十萬元之保證金支票影本，參與水試所「水產技術推廣及檢驗服務加建
工程水電設備工程」之招標，並以之充當保證金，如果無訛，則其上述影印支票之行
為，能否謂係偽造有價證券，而非偽造私文書，饒有研求之餘地。又侵占公有財物罪
，必須其財務，屬於公有財產，且有易持有為所有之行為為前提。本件甲○○提供之
保證金支票，於其與水試所簽約並提供舖保為履約保證後，水試所即應將此保證金退
還，逾期不簽約，方能沒收該保證金，是甲○○以影印之支票，充當保證金，在水試
所沒收前，尚非屬公有財物，原審認係公有財物，法則之適用，似欠妥當。上訴人等
上訴意旨，指摘原判決不當，尚非全無理由，應認有撤銷發回更審之原因。
據上論結，應依刑事訴訟法第三百九十七條、第四百零一條，判決如主文。
中      華      民      國    八十七    年      十      月    二十二    日
                              最高法院刑事第三庭
                                  審判長法官  蔡  詩  文
                                        法官  莊  登  照
                                        法官  洪  明  輝
                                        法官  蔡  清  遊
                                        法官  石  木  欽
      右正本證明與原本無異
                                              書  記  官
中      華      民      國    八十七    年      十      月    二十八    日
